【裁判字號】    91,易,3038
【裁判日期】    920527
【裁判案由】    妨害兵役
【裁判全文】
臺灣臺中地方法院刑事判決                        九十一年度易字第三三八號
    公  訴  人  臺灣臺中地方法院檢察署檢察官
    被      告  甲○○
右列被告因妨害兵役案件，經檢察官聲請以簡易判決處刑（九十一年度偵字第二０二
七三號），本院臺中簡易庭認不宜逕以簡易判決處刑（九十一年度中簡字第二０七０
號），簽移本院刑事庭依通常程序審理，本院判決如左：
    主  文
甲○○無罪。
    理  由
一、聲請簡易處刑意旨略以：被告甲○○係後備軍人，於不詳時間遷移住所後，竟無
    故不依規定申報，致其戶籍遭遷入臺中市○區○○里○鄰○○街二九九號「臺中
    市北區戶政事務所」內，而使臺中市後備司令部所發指定應於九十一年七月五日
    八時，前往臺中縣烏日鄉○○村○○路七四四號成功嶺營區報到之點閱召集令無
    法送達。因認被告涉有違反修正前之妨害兵役治罪條例第十一條第一項第三款、
    第三項之規定，應依同法第七條第二項之規定處罰云云。
二、按犯罪事實應依證據認定之，無證據不得推定其犯罪事實；不能證明被告犯罪者
    ，應諭知無罪之判決，刑事訴訟法第一百五十四條、第三百零一條第一項定有明
    文。又認定不利於被告之事實，須依積極證據，苟積極證據不足為不利於被告事
    實之認定時，即應為有利於被告之認定，更不必有何有利之證據，最高法院三十
    年上字第八一六號判例可資參照。
三、按妨害兵役治罪條例業於九十一年六月二十六日修正公布，並自九十一年六月二
    十八日起生效。修正前該條例第十一條第一項原規定：「後備軍人有左列行為之
    一者，處一年以下有期徒刑、拘役或三百元以下罰金：一、離營歸鄉無故不依規
    定報到，或重複申報戶籍者。二、無故拒絕調查，或體格檢查不到者。三、居住
    處所遷移，無故不依規定申報者。」，同條第三項原規定：「後備軍人犯第一項
    之罪或國民兵犯第二項之罪，致使召集令無法送達者，以意圖避免召集論；分別
    依第六條、第七條科刑」，而同條例第七條第一項則規定：「意圖避免教育召集
    或勤務召集，而有左列行為之一者，處三年以下有期徒刑：一、捏造免役、除役
    、轉役或免除召集原因者。二、故意毀傷身體者。三、無故拒絕接受召集令者。
    四、無故逾應召期限二日者。五、使人頂替本人應召者。同條第二項則規定無故
    不參加點閱召集，或意圖避免點閱召集，而有前項第一款至第三款及第五款行為
    之一者，處一年以下有期徒刑、拘役或三百元以下罰金。」。而修正後之妨害兵
    役治罪條例將修正前第十一條之規定移置為第十條，將修正前第七條之規定移置
    為第六條，修正後第十條第一項規定：「後備軍人意圖避免召集處理有下列行為
    之一者，處一年以下有期徒刑、拘役或科新臺幣九萬元以下罰金：一、離營歸鄉
    無故不依規定報到，或重複申報戶籍者。二、拒絕依規定調查，或體格檢查不到
    者。三、居住處所遷移，無故不依規定申報者。」，修正後第十條第三項規定：
    「後備軍人犯第一項之罪或國民兵犯前項之罪，致使召集令無法送達者，以意圖
    避免召集論；分別依第五條或第六條科刑。」。修正後第六條規定：「意圖避免
    教育召集或勤務召集，而有下列行為之一者，處三年以下有期徒刑：一、捏造免
    役、除役、轉役或免除召集原因者。二、毀傷身體者。三、拒絕接受召集令者。
    四、應受召集，無故逾應召期限二日者。五、使人頂替本人應召者。無故不參加
    點閱召集，或意圖避免點閱召集，而有前項第一款至第三款及第五款行為之一者
    ，處一年以下有期徒刑、拘役或科新臺幣九萬元以下罰金。國民兵為避免應召集
    輔助軍事勤務犯第一項之罪者，處三年以下有期徒刑。」。本件聲請簡易處刑意
    旨所指被告犯罪之時間為九十一年七月五日，係在妨害兵役治罪條例修正後，自
    應適用新法之規定，是依聲請簡易處刑書所述之事實，被告所涉罪嫌應係違反修
    正後之妨害兵役治罪條例第十條第一項第三款、第三項之規定，應依同條例第六
    條第二項之規定科刑，公訴人猶適用舊法，認被告涉有違反修正前之妨害兵役治
    罪條例第十一條第一項第三款之規定，應依同法第七條第二項之規定處罰云云，
    尚有未洽，合先敘明。
四、公訴人認被告甲○○涉有右開犯行，無非以被告居住處所遷移，無故不依規定申
    報，致使臺中市後備司令部所發之點閱召集令無法送達，有原點閱召集令、點閱
    召集令回執、臺中市後備司令部列管後備軍人行方不明移送法辦年籍表各一件附
    卷可稽，為其主要論據。訊據被告堅決否認有何避免點閱召集之意圖，辯稱：其
    於八十八年間搬離原戶籍地址臺中市○○路一九二巷一之二號，當時其父母仍住
    在上址，後來其父母因積欠他人債務，亦於八十九年間搬離上址，嗣又因其全家
    積欠健保費未繳，催繳單無法送達，戶籍才被遷到北區戶政事務所。因為戶口名
    簿都在其父母處，所以其不知道為何搬家後沒有遷戶籍，其並非意圖避免點閱召
    集而不申報，現在已將戶籍遷到臺中縣大雅鄉○○路一二五巷六四號五樓之一等
    語。經查：
  (一)被告為後備軍人，原住臺中市○○路一九二巷一之二號，嗣因全戶遷出未申請登
    記，為臺中市北區戶政事務所逕行將全戶遷至臺中市○區○○里○鄰○○街二九
    九號「臺中市北區戶政事務所」內，而臺中市後備司令部所發精誠二二五之一號
    點閱召集令，係指定被告應於九十一年七月五日上午八時，前往臺中縣烏日鄉○
    ○村○○路七四四號成功嶺營區報到，惟因被告未居住於上址，致該點閱召集令
    無法送達，固有遷徙紀錄查詢結果、原點閱召集令、點閱召集令回執、臺中市後
    備司令部列管後備軍人行方不明移送法辦年籍表各一件在卷可證。
  (二)前開修正後妨害兵役治罪條例第十條第三項、第一項之規定，已就本罪行為人之
    主觀要件即「意圖避免召集處理」予以明文化，是行為人主觀上須「意圖避免召
    集處理」，且居住處所遷移，無故不依規定申報，致使召集令無法送達者，始係
    犯妨害兵役治罪條例第十條第一項第三款、第三項之罪而應依同條例第六條第二
    項科刑；尚難以行為人「居住處所遷移，無故不依規定申報者」，即遽認係「以
    意圖避免召集論」。故行為人若無避免召集處理之意圖，縱因疏失而未依規定申
    報居住所遷移致使召集令無法送達，仍不得以該罪相繩。經證人即被告之母乙○
    ○於本院九十二年五月十三日審理時到庭證稱：其全家是於八十八年底搬到臺中
    縣大雅鄉○○路一二五巷六四號五樓之一現址，搬家以前是住在臺中市○○路一
    九二巷一之二號，甲○○因為在臺中市工作，所以比較早搬離臺中市○○路原址
    。其搬家時本來有託對面的一位鄰居幫忙收信，因為該位鄰居去世了，所以沒有
    收到此次點閱召集令。因為其有一點債務問題，欠人家三、四十萬元會錢，所以
    到今年才去將戶口遷到學府路等語。經核與被告之辯解相符，足認被告遷移居住
    處所係因離家在外工作，雖其疏未依規定申報，然堪認其主觀上並無意圖避免召
    集之意圖，是尚難以前開罪名相繩。此外，復查無其他積極證據足資證明被告確
    有妨害兵役之犯行，爰依法諭知被告無罪之判決。
據上論斷，應依刑事訴訟法第四百五十二條、第三百零一條第一項，判決如主文。
中      華      民      國    九十二    年      五      月    二十七    日
                                        法  官  陳慧珊
右正本證明與原本無異。
如不服本判決，應於送達後十日內向本院提出上訴狀（須附繕本），上訴於臺灣高等
法院臺中分院。
                                        書記官
中      華      民國    九十二    年      五      月    二十七    日


司法院資訊處製作；財團法人民間司法改革基金會備份。
